臺灣高等法院臺南分院刑事判決　　　　100年度上訴字第840號
上　訴　人
即　被　告　黃志鵬
選任辯護人　林永發　律師（扶助律師）
上列上訴人因公共危險案件，不服臺灣臺南地方法院100年度訴
字第248號中華民國100年7月11日第一審判決（起訴案號：臺灣
臺南地方法院檢察署100年度偵字第1809號），提起上訴，本院
判決如下：
    主  文
原判決撤銷。
黃志鵬放火燒燬現供人使用之住宅，未遂，處有期徒刑貳年，緩
刑伍年。
    事  實
一、黃志鵬為黃方雅雪之子，與黃方雅雪及祖母黃朱于共同居住
    於臺南市麻豆區麻豆口85號三合院住宅右半部（左半部為叔
    父黃特堂、黃特效等居住，中間為共同使用之大廳），黃志
    鵬因其父親中風，本身又長期失業，導致壓力過重而患有精
    神官能性憂鬱症，其於民國100年2月7日晚上9時至10時許，
    在上開住處，向黃方雅雪索討金錢，黃方雅雪因不堪其擾，
    便帶同黃志鵬之祖母黃朱于走出屋外，黃志鵬因而情緒煩悶
    而飲用1瓶高梁酒，其因有憂鬱症，復因飲酒過量之情形下
    ，導致其行為時辨識行為違法或依其辨識而行為之能力，顯
    著減低，竟基於放火燒燬現供人使用住宅之犯意，於同日晚
    間10時許，在黃朱于之房間內，以其所有打火機1個（已燒
    毀）點火燃燒黃朱于之棉被，延燒黃朱于、黃方雅雪、黃志
    鵬之臥室及飯廳及與其叔叔黃特效共同使用之大廳北側，致
    使共同使用之大廳北側輕微燒損，少數屋瓦掉落；黃志鵬臥
    室、客廳、廚房建築物內部遭受輕微煙燻，飯廳內部物品上
    半部受輻射熱影響而變色，牆壁上半部附者黑色煙渣碳粒；
    黃方雅雪臥室屋瓦燒損掉落，木質橫梁碳化，內部部分物品
    燒燬；黃朱于臥室受燒後，牆壁塗料燒失，東側水泥剝落情
    形最為嚴重，彈簧床床墊布料嚴重燒失，木質床鋪床頭碳化
    等情。幸因鄰居鄭靜玉發現，立即報警處理，消防人員據報
    及時到場將火撲滅，該火警僅使上開房間屋頂燒損、牆壁煙
    燻，屋內部分物品燒損，而未生燒燬住宅之結果而未遂，黃
    志鵬於警方前來滅火未發覺其係放火之人時，即當場向警員
    自首上開情事而接受裁判。
二、案經臺南市政府警察局麻豆分局報告臺灣臺南地方法院檢察
    署檢察官偵查起訴。
    理  由
壹、程序方面
    按被告以外之人於審判外之陳述，雖不符刑事訴訟法第159
    條之1至第159條之4之規定，而經當事人於審判程序同意作
    為證據，法院審酌該言詞陳述或書面陳述作成時之情況，認
    為適當者，亦得為證據；當事人、代理人或辯護人於法院調
    查證據時，知有第159條第1項不得為證據之情形，而未於言
    詞辯論終結前聲明異議者，視為有前項之同意，刑事訴訟法
    第159條之5規定甚明。查本判決下列引用關於被告以外之人
    之傳聞證據，被告及辯護人對該等證據能力並不爭執（見本
    院卷第33-34頁），且直至言詞辯論終結前，亦未聲明異議
    ，本院審酌上開證據方法於製作時之情況，尚無違法不當，
    應認以之作為證據應屬適當；至於非供述證據部分，亦查無
    任何違反法定程式取得之情形，應認均有證據能力。
貳、實體方面
一、訊據被告黃志鵬對於如何於上開時地放火燒燬現供人使用之
    住宅未遂之犯罪事實，已據其警、偵查、原審及本院審理時
    坦承不諱（見警卷第5頁、偵查卷第8頁、原審卷第7頁、第
    101頁、第115頁、本院卷第18頁、第73頁、第89頁），核與
    證人即被害人黃方雅雪於警詢中所證述之情節大致相符（見
    警卷第1-3頁），而該次火災延燒黃朱于、黃方雅雪、被告
    之臥室及飯廳及與其叔叔黃特效共同使用之大廳北側，致使
    共同使用之大廳北側輕微燒損，少數屋瓦掉落；黃志鵬臥室
    、客廳、廚房建築物內部遭受輕微煙燻，飯廳內部物品上半
    部受輻射熱影響而變色，牆壁上半部附者黑色煙渣碳粒；黃
    方雅雪臥室屋瓦燒損掉落，木質橫梁碳化，內部部分物品燒
    燬；黃朱于臥室受燒後，牆壁塗料燒失，東側水泥剝落情形
    ，彈簧床床墊布料嚴重燒失，木質床鋪床頭碳化等情，亦有
    臺南市消防局100年3月23日市消調字第1002002121號函所附
    火災調查鑑定書、火災現場人員簽到表、火災現場勘查紀錄
    及原因研判、火災出動觀察紀綠、談話筆錄、火災跡證鑑定
    報告書、火災現場位置圖及採樣點、火災現場平面圖及物品
    配置圖各1份及火災現場照片24幀在卷可證（見原審卷第41-
    72頁），而上開火災調查鑑定書亦認：「現場勘查後可排除
    物品自燃、電氣因素、潑灑石油系足燃劑及微小火源引起火
    災的可能性。且起火處的布料及床鋪上的棉被、床單…物品
    ，遇有明火即可能迅速起火燃燒，因此研判起火原因以明火
    起火災的可能性最大」等語，此核與被告自白內容及證人黃
    方雅雪所述情節相合，足見被告確有上開放火之事實，應可
    認定。
二、查坐落於臺南市麻豆區麻豆口85號建物，係一棟傳統三合院
    建物，右半部供被告與其母親及祖母居住使用；左半部供其
    叔父黃特堂、黃特效等人居住使用，中間部分為其等共用大
    廳之情，已據被告供承明確，並有現場照片在卷可證（見本
    院卷第67頁、第82-86頁），是該建物為現供人居住之住宅
    ，要無疑義。又刑法第173條第1項之放火罪，係以放火燒燬
    之住宅或建築物既供人使用或有人所在，依通常情形往往因
    放火結果遭受意外之危害，為保護公共安全起見，特為加重
    處罰之規定；若行為人已明知放火行為並不致遭受何種意外
    危害，自不能適用該條項處斷（最高法院28年上字第3218號
    判例意旨參照），易言之，依該判例意旨反面解釋及該法條
    立法意旨而言，如行為人明知其放火為具有公共危險，基於
    保護公共安全之立法本旨，自有該條項之適用；況當今房屋
    ，無論為大廈或公寓式，俱屬於整體建物，自己與他人房子
    ，就公共安全而言，具有不可分性，與昔日獨棟獨戶式之建
    築，不能相提並論，故在自已使用之住宅內放火，實與對整
    體包含他人建物放火無異。查系爭房子右半部係被告與黃方
    雅雪、黃朱于所居住，被告係趁黃方雅雪、黃朱于不在屋內
    之際放火，固然對居住於系爭房子右半部之黃方雅雪、黃朱
    于不會發生意外，但系爭房子左半部仍由黃特堂、黃特效及
    其家人居住其內，被告復供稱當時不能確定黃特堂等是否在
    屋內等語（見本院卷第34頁反面），則其恣意放火自可能延
    燒至系爭房子左半部並波及左右鄰居，是其放火行為客觀上
    已造成危險性，實無異對整體建物放火無訛，依上開說明，
    自應構成刑法第173條之放火罪。
三、又按刑法第173條第1項之放火燒燬現供人使用之住宅罪，其
    所謂放火燒燬，須目的物重要部分燃燒達於喪失效用之程度
    ，始足當之（最高法院95年度台上字第2910號、99年度台上
    字第1736號判決意旨參照）。據此可知，刑法第173條之放
    火罪既未遂之認定標準，應以目的物之重要部分燃燒，是否
    業已達到喪失效用之程度。查系爭房子經燃燒後，除屋內物
    品部分品遭燒燬外，其餘僅共同使用之大廳北側輕微燒損，
    少數屋瓦掉落；被告臥室、客廳、廚房建築物內部遭受輕微
    煙燻，證人黃方雅雪臥室屋瓦燒損掉落，木質橫樑碳化，黃
    朱于臥室受燒後，牆壁塗料燒失，東側水泥剝落之情，業如
    前述（見上開鑑定書理由），是以該住宅經燃燒後損壞較嚴
    重者為部分牆屋瓦燒損掉落，木質橫樑碳化而已，並未波及
    主體結構，而系爭房子修復後與往昔一樣，仍可繼續使用，
    此有相片可稽（見本院卷第67-68頁），準此，被告放火行
    為顯然未使系爭房屋達於喪失效用之程度，依上開說明，應
    僅止於未遂之程度。
四、核被告放火燒燬現供人使用住宅未遂部分之行為，係犯刑法
    第173條第3項、第1項燒燬現供人使用之住宅未遂罪，併依
    未遂犯之規定，減輕其刑；又刑法第173條第1項放火燒燬現
    有人使用之住宅罪，其直接被害法益，為一般社會之公共安
    全，雖同時侵害私人之財產法益，但仍以保護社會公安法益
    為重，況放火行為原含有毀損性質，而放火燒燬現供人使用
    之住宅罪，自係指供人居住房屋之整體而言，應包括墻垣及
    該住宅內所有設備、傢俱、日常生活上之一切用品。故一個
    放火行為，若同時燒燬住宅與該住宅內所有其他物品，無論
    該其他物品為他人或自己所有，亦不另論刑法第175條第1項
    或第2項放火燒燬住宅以外他人或自己所有物罪。
五、又被告於放火後，旋於該日主動向到場之警員陳旭坤供出係
    其所為，有臺南市政府警察局麻豆分局100年3月30日南市警
    麻偵字第1000004117號函附之職務報告1紙在卷可佐（見原
    審卷第75-76頁），足認被告確係在有偵查犯罪職權之公務
    員知悉其放火犯行前，業已主動坦承其放火之犯罪事實，而
    自首並接受裁判，並因減省司法資源，爰依刑法第62條前段
    之規定，減輕其刑。
六、被告供稱其患有憂鬱症，且當時因飲有高梁酒，當時其精神
    有問題等語，核與被害人黃方雅雪於警詢及本院審理時所述
    被告因失業情緒起伏大，當時因飲酒而犯大錯等情大致相符
    （見本院卷第37頁、第91頁），足見被告辯稱因患憂鬱症且
    因飲用高梁酒而引起精神狀況異常之情形，尚非無據；然被
    告行為後尚可清楚對前往灌救之警消人員陳述其放火之情，
    堪認其對外界辨識能力尚非全然欠缺；本院就被告於案發時
    之精神狀況送請奇美醫院鑑定結果認：「黃員的精神科診斷
    為精神官能性憂鬱症合併酒精濫用，案發時，在飲酒過量影
    響下，以致其辨識行為違法或依其辨識而行為之能力，顯著
    降低」等語，有該院100年10月6日（100）美分字第0207號
    函及鑑定報告書在卷可稽（見本院卷第63-65頁），此為鑑
    定機關本於專業知識經驗並依本院所提供之各項資料，綜合
    分析所得之結論，自可憑信。從而，被告案發時其精神狀況
    確有異樣之情，其辨識行為違法或欠缺依其辨識而行為之能
    力已較普通人平均顯然減退之程度，已達刑法第19條第2項
    所定之精神障礙之要件，已無疑義。
七、又符合犯罪構成要件且具違法性之行為，須兼備有責性，始
    得課予刑罰，此即刑罰須以罪責成立為前提之「罪責原則」
    。刑法第19條第1項規定行為人於行為時，欠缺辨識行為違
    法之意識能力或依其辨識而行為之自我控制能力者，不予處
    罰；同條第2項規定其辨識能力或自我控制能力顯著減低者
    ，得減輕其刑，即明揭斯旨。而94年2月2日修正公布之刑法
    第19條增訂第3項「上開規定，於因故意或過失自行招致者
    ，不適用之」，依該次修正草案總說明15 ，謂「行為人之
    主觀性格，如原與常人無殊，而因故意或過失自陷精神障礙
    ，則不問原來是否藉此精神狀態而犯罪，皆已充分顯示其反
    社會性格，而具有可罰性（學說稱之為原因自由行為）。若
    …任其主張不罰或減輕，將無以維持社會秩序，在刑事上自
    非所宜」，故該規定所指不得獲邀精神障礙者不罰或減輕其
    刑之寬典者，應僅限學說上之「原因自由行為」。而原因自
    由行為，包括故意原因自由行為與過失原因自由行為，除其
    精神障礙等心智缺陷之狀態係行為人以故意或過失行為所導
    致外，並須行為人陷入精神障礙前，於精神狀態正常時，對
    其陷入精神障礙中之侵害法益行為有故意或有預見可能性，
    始足當之。從而行為人雖因己身之飲酒、用藥等行為，致於
    為法益侵害行為時有精神障礙之情形，然苟無證據足資證明
    其於飲酒、用藥之初，尚未陷入精神障礙狀態前，即對嗣後
    精神障礙狀態中之侵害法益行為有故意或預見可能，其嗣後
    侵害法益之行為即非原因自由行為，自有刑法第19條第1項
    、第2項之規定適用（最高法院99年度台上字第4582號、第
    5043號判決意旨參照）。查上開奇美醫院之鑑定意見雖認被
    告本次精神障礙係因故意或過失自行招致，不適用刑法第19
    條第2項減刑之規定云云；惟按刑法第19條第3項之原因自由
    行為，係指行為人在精神、心智正常，具備完全責任能力時
    ，本即有犯罪故意，並為利用以之犯罪，故意使自己陷入精
    神障礙或心智缺陷狀態，而於辨識行為違法之能力與依辨識
    而行為之自我控制能力欠缺或顯著降低，已不具備完全責任
    能力之際，實行該犯罪行為；或已有犯罪故意後，偶因過失
    陷入精神障礙或心智缺陷狀態時，果為該犯罪；甚或無犯罪
    故意，但對客觀上應注意並能注意或可能預見之犯罪，主觀
    上卻疏未注意或確信其不發生，嗣於故意或因有認識、無認
    識之過失，自陷於精神障礙或心智缺陷狀態之際，發生該犯
    罪行為者，俱屬之。故原因自由行為之行為人，在具有完全
    刑事責任能力之原因行為時，既對構成犯罪之事實，具有故
    意或能預見其發生，即有不自陷於精神障礙、心智缺陷狀態
    及不為犯罪之期待可能性，竟仍基於犯罪之故意，或對應注
    意並能注意，或能預見之犯罪事實，於故意或因過失等可歸
    責於行為人之原因，自陷於精神障礙或心智缺陷狀態，致發
    生犯罪行為者，自應與精神、心智正常狀態下之犯罪行為同
    其處罰。是原因自由行為之行為人，於精神、心智狀態正常
    之原因行為階段，即須對犯罪事實具有故意或應注意並能注
    意或可得預見，始符合犯罪行為人須於行為時具有責任能力
    方加以處罰之原則；依刑法第19條規定，刑事責任能力，係
    指行為人犯罪當時，理解法律規範，辨識行為違法之意識能
    力，與依其辨識而為行為之控制能力。行為人是否有足以影
    響意識能力與控制能力之精神障礙或其他心理缺陷等生理原
    因，因事涉醫療專業，固應委諸於醫學專家之鑑定，然該等
    生理原因之存在，是否致使行為人意識能力與控制能力欠缺
    或顯著減低之心理結果，係依犯罪行為時狀態定之，亦即是
    否有原因自由之行為情形，應由法院依調查證據之結果，加
    以判斷（最高法院96年度台上字第6368號判決意旨參照）；
    而本案放火前，被告固然曾在網咖及家中飲酒，然系爭房子
    係被告所使用，是其當不可能專為飲酒而遂行其放火行為，
    則被告起意放火顯非於飲酒之前，是其無故意自陷於精神障
    礙之狀態而實施本件犯罪之情形至明；又被告在此之前雖然
    常有飲酒之情，但從未因飲酒而犯罪或發生放火之情形，已
    據其供承明白，並有其前案資料在卷可稽，被告復供稱：「
    從沒想過要放火，以前也沒這個念頭，沒有預料會發生本案
    之情節」等語明確（見本院卷第35頁、第74頁），又依該鑑
    定報告所指：被告失業迄今，情緒不穩定，母親因重肌無力
    ，所有家事由被告一手包辦，近一、二年來被告開始飲用高
    梁酒，尤其會在睡前飲用以幫助睡眠等語（見本院卷第63頁
    ），可見被告確係失業等因素導致壓力過大而藉酒宣洩壓力
    並幫助睡眠至明，而被告礙於傳統觀念畏懼至精神科就診因
    而藉酒緩和情緒，亦屬一般民眾常見之作法，難認其此次飲
    酒時對本件放火情形有預見可能性；此外，復無其他證據可
    證明被告飲用酒類之初即對其日後放火行為等情，具有故意
    或有預見可能性，自難認被告案發前飲酒而產生之精神障礙
    情形，係故意或過失所自行招致，是被告本件犯行應符合刑
    法第19條第2項之規定，爰依該規定，就被告所犯上開放火
    罪行，減輕其刑。被告同時有刑之減輕事由（未遂犯、自首
    及刑法第19條第2項減輕事由），應遞減之。
八、原審以被告罪證明確，予以論罪科刑，固非無見，惟查：(一)
    原判決既認系爭房子係現供人使用之住宅（見原判決第2頁
    ），然卻又認被告係犯放火燒燬現有人所在之建築物未遂罪
    ，其論述即有矛盾之情形。(二)量刑應詳予審酌刑法第57條各
    款情狀，以為依據，本件被害人即被告之母黃方雅雪於本院
    審理時已表示系爭房子使用人均不願追究等語（見本院卷第
    92頁），則原判決量刑之基礎已有改變，原審未斟酌上情，
    亦有未洽。(三)被告行為當時其對外界之辨識能力有無欠缺或
    減低之情形，乃屬醫學上精神病科專門學問，非有專門精神
    醫學研究之人予以診察鑑定，不足以資斷定。查被告行為當
    時之精神狀態，經本院送鑑定結果，認定其因受有精神官能
    性憂鬱症合併酒精濫用，案發時，在飲酒過量影響下，以致
    其辨識行為違法或依其辨識而行為之能力，顯著降低之情，
    是其對外界事務之知覺理會、判斷作用能力及其行為控制能
    力已有缺損，已達普通人平均顯然減退之程度，業如上述，
    而被告自警詢起迄原審時一再抗辯有精神方面之問題，然原
    審就其有利之情形並未加以調查審酌，亦未說明何以不採被
    告之抗辯之理由，顯有嚴重之瑕疵。被告提起上訴雖然主張
    其行為時有精神方面之問題，並非無據，是其以上開理由指
    摘原判決不當，為有理由，則原判決既上開違誤之處，即屬
    無可維持，自應由本院予以撤銷改判。茲審酌被告放火燒燬
    現供人使用之住宅未遂，對居住安全造成相當損害，考量其
    教育程度為高中補校畢業之教育程度、犯罪動機、使用之手
    段、犯罪時所受刺激、被害人所受驚嚇程度及財物損失、其
    係放火燒燬鄉下三合院自有住宅，其危害程度較燒燬都市密
    集式住宅為輕，而被告犯罪後始終坦承犯行，態度尚佳，又
    被告未有犯罪前科，且家中事務均由被告一手包辦（見鑑定
    書內容），可見其生活狀況應屬正常、品行尚佳，並非頑劣
    之徒等一切情狀，並斟酌被害人即被告之母亦已表示不願追
    究其責任，並請求讓被告儘早返家照料家庭等情（見本院卷
    第92頁），量處如主文第2項所示之刑。被告用以放火之打
    火機1個，既未扣案，衡情，顯然在該次大火中燒燬而滅失
    ，自無庸再為沒收之諭知，併此指明。
九、又被告未曾受有期徒刑以上刑之宣告，此有臺灣高等法院被
    告刑案資料表可稽，其經此刑之宣告，當知所警惕而無再犯
    之虞，且被告本身因患有精神官能性憂鬱症合併酒精濫用而
    引起本案，所燒損者為部分其自己使用之房間；再者，被告
    係唯一之得以照料家庭之人，已如上述，被害人亦已表示不
    願追究其責任，且被告自案發（100年2月8日）遭羈押迄今
    近10個月，已受有相當之教訓足以促其改過遷善，是以本院
    認被告所受之宣告刑以暫不執行為適當，爰併予宣告緩刑5
    年，以啟自新。
據上論斷，應依刑事訴訟法第369條第1項前段、第364條、第299
條第1項前段，刑法第173條第3項、第1項、第25條第2項、第19
條第2項、第62條前段、第74條第1項第1款，判決如主文。
本案經檢察官黃朝貴到庭執行職務。
中    華    民    國    100    年    12   月    22   日
                 刑事第五庭     審判長法  官  楊明章
                                      法  官  趙文淵
                                      法  官  黃國永
以上正本證明與原本無異。
如不服本判決應於收受送達後10日內向本院提出上訴書狀，其未
敘述上訴理由者，並得於提起上訴後10日內向本院補提理由書（
均須按他造當事人之人數附繕本）「切勿逕送上級法院」。
                                      書記官  陳淑貞
中    華    民    國    100    年    12   月    22   日
附錄法條：
中華民國刑法第173條：
（放火或失火燒燬現住建築物及交通工具罪）
放火燒燬現供人使用之住宅或現有人所在之建築物、礦坑、火車
、電車或其他供水、陸、空公眾運輸之舟、車、航空機者，處無
期徒刑或 7 年以上有期徒刑。
失火燒燬前項之物者，處 1 年以下有期徒刑、拘役或 5 百元以
下罰金。
第 1 項之未遂犯罰之。